---
title: "Tarea test"
author: "correo@autor.cl"
output:
     html_document
---

---

# Comandos básicos de un reporte `rmd`

---

# Este es un titulo.

## Este es un subtitulo.

### Este es un subtitulo de una sección

Este es un texto.

- Este es un texto como bullet.
- Este es un texto como *bullet*, empleando cursiva.
- Este es un texto como **bullet**, empleando negrita.

>Este es texto como cita.

```
# este es un texto dentro de un chunk de código, sin código indicado.
```

```{r}

texto_en_codigo <- 'este es un texto dentro de un código'

```

Este es un texto, que incluye un objeto definido en un código: **`r texto_en_codigo`.**

---

# Abrir datos


```{r}

# data location
url_location <- url('https://github.com/dacarras/psi2301_2023_tarea_test/raw/main/ingresos_2016.rds')

# read data in rds format
data_inc <- readRDS(url_location)

```

# Inspeccionar datos

- Inserte el código para abrir una vista previa de su base de datos

```{r}

# inspect data
dplyr::glimpse(data_inc)

```

# Preparar datos

- Inserte el código para abrir una vista previa de su base de datos

```{r}

# -------------------------------------
# variables de los datos
# -------------------------------------

# hinc = 'ingreso per capita del hogar 1k',
# sex  = 'sexo del participante (0=hombre, 1=mujer)',
# edu  = 'años de escolaridad',
# home_n  = 'cantidad de personas que vive en el hogar'

# -------------------------------------
# escolaridad original
# -------------------------------------

library(dplyr)
dplyr::count(data_inc, edu) %>%
knitr::kable()

# -------------------------------------
# sacar valores no válidos
# -------------------------------------

data_model <- data_inc %>%
              mutate(year_edu = as.numeric(na_if(edu,- 88)))

# -------------------------------------
# tabla para revisar
# -------------------------------------

data_model %>%
dplyr::count(edu, year_edu) %>%
knitr::kable()

```


# Visualización de datos


```{r}

# -------------------------------------
# histograma
# -------------------------------------

# histograma con titulos y labels
hist(data_model$hinc, 
  main = 'Histograma de ingresos de hogares',
  xlab  = 'Ingresos en miles')

# -------------------------------------
# correlacion
# -------------------------------------

data_model %>%
dplyr::select(hinc, year_edu) %>%
na.omit() %>%
cor()

# -------------------------------------
# dispersiograma
# -------------------------------------

with(data_model, plot(x = year_edu, y = hinc))

# -------------------------------------
# boxplot por años de escolaridad
# -------------------------------------

boxplot(hinc ~ year_edu, data = data_model)


```

# Descriptivos

```{r}

# -------------------------------------
# medidas de tendencia central
# -------------------------------------

# función para obtener moda
mode <- function(v) {
   uniqv <- unique(v)
   uniqv[which.max(tabulate(match(v, uniqv)))]
# source: https://www.tutorialspoint.com/r/r_mean_median_mode.htm
}


# tabla descriptiva
data_model %>%
summarize(
moda    = mode(hinc),
mediana = median(hinc, na.rm = TRUE),
media   = mean(hinc, na.rm = TRUE)
) %>%
knitr::kable(., digits = 2)

# valor mediana
valor_mediana <- median(data_model$hinc, na.rm = TRUE)

# -------------------------------------
# medidas de posición
# -------------------------------------

data_model %>%
summarize(
percentil_25 = quantile(hinc, probs = .25, na.rm = TRUE),
percentil_50 = quantile(hinc, probs = .50, na.rm = TRUE),
percentil_75 = quantile(hinc, probs = .75, na.rm = TRUE)
) %>%
knitr::kable(., digits = 2)


# -------------------------------------
# medidas de variabilidad
# -------------------------------------

data_model %>%
summarize(
minimo = min(hinc, na.rm = TRUE),
maximo = max(hinc, na.rm = TRUE),
percentil_25 = quantile(hinc, probs = .25, na.rm = TRUE),
percentil_75 = quantile(hinc, probs = .75, na.rm = TRUE),
desviacion_estandar = sd(hinc, na.rm = TRUE)
) %>%
mutate(rango = maximo - minimo) %>%
mutate(rango_intercuartil = percentil_75 - percentil_25) %>%
knitr::kable(., digits = 2)


```

# Resumen

- La distribución de ingresos de los hogares es muy asimetrica.
- Presenta una asimetría positiva, donde los ingresos más altos se concentran en muy pocos hogares.
- Debido a que la distribucion de ingresos es muy asimétrica, la media de la distribución es poco informativa.
- La mediana de ingresos es de **`r valor_mediana`** mil pesos.
- Un 75% de los hogares presenta ingresos menores a 580 mil pesos mensuales.


